ACORDAO-COMPLETO-2402747

ACÓRDÃO 1344/2020 ATA 18/2020 - PLENÁRIO

VISTOS, relatados e discutidos estes autos de monitoramento do cumprimento de determinação e de implementação de recomendações exaradas no Acórdão 72/2017-TCU-Plenário (relator Ministro José Múcio Monteiro) em razão da auditoria realizada na Empresa Brasileira de Administração de Petróleo e Gás Natural S.A. - Pré-Sal Petróleo S.A. (PPSA) ,
	ACORDAM os Ministros do Tribunal de Contas da União, reunidos em Sessão Plenária, ante as razões expostas pelo Relator, em:	
	     9.1. considerar, com fundamento no art. 243 do Regimento Interno do TCU e nas disposições da Portaria-Segecex 27/2009:
		9.1.1. cumpridas as determinações contidas nos itens 9.1.1 e 9.1.2 do Acórdão 72/2017-TCU-Plenário;
 	            9.1.2. implementadas as recomendações contidas nos itens 9.2, 9.3.1 e 9.3.2 do Acórdão 72/2017-TCU-Plenário;
	    		 9.2. apensar definitivamente os presentes autos ao TC Processo 014.155/2016-8, originador das deliberações ora monitoradas, com fulcro no art. 5º, inciso II, da Portaria Portaria-Segecex 27, de 19 de outubro de 2009.

Monitoramento do cumprimento de determinação proferida em processo de auditoria que teve por objetivo avaliar os procedimentos de unitização em áreas do polígono do pré-sal, de responsabilidade da empresa Pré-Sal Petróleo S.A. (PPSA).

3. Interessado: Tribunal de Contas da União

13.1. Ministros presentes: José Mucio Monteiro (Presidente), Walton Alencar Rodrigues, Benjamin Zymler, Augusto Nardes, Raimundo Carreiro (Relator), Ana Arraes e Bruno Dantas.
13.2. Ministros-Substitutos presentes: Augusto Sherman Cavalcanti, Marcos Bemquerer Costa, André Luís de Carvalho e Weder de Oliveira.

RAIMUNDO CARREIRO

Adoto, como relatório a instrução produzida pela Secretaria de Fiscalização de Infraestrutura de Petróleo e Gás Natural (SeinfraPetróleo) (peça 28) , a qual foi chancelada pelo diretor da subunidade e pelo titular da unidade técnica (peças 29 e 30) :
"Introdução
1. 	Tratam os autos de monitoramento, nos termos do art. 4º, inciso III, da Portaria-Segecex 27, de 19/10/2009, do cumprimento de determinação constante do Acórdão 72/2017-TCU-Plenário, de relatoria do Ministro José Múcio Monteiro, prolatado no âmbito do TC Processo 014.155/2016-8. 
2.	Referido decisum é resultante de relatório de auditoria operacional realizado na Empresa Brasileira de Administração de Petróleo e Gás Natural S.A. - Pré-Sal Petróleo S.A. (PPSA) com o objetivo de estimar a materialidade potencial das áreas para unitização sob representatividade da PPSA, avaliar a governança da estatal para negociar e gerir os Acordos de Individualização da Produção (AIP) , identificar o papel e as condições da PPSA para execução da política de contratação do Conselho Nacional de Política Energética (CNPE) para áreas unitizáveis na área do Polígono do Pré-sal e avaliar a repercussão da ausência de regras para comercialização do petróleo e do gás da União recebidos in natura dos contratos de partilha de produção e dos AIPs.
3.	No entanto, apenas para o ponto referente às regras de comercialização do petróleo e gás da União se ensejou determinação por parte deste Tribunal. Ainda, os demais pontos foram também tratados no âmbito do TC Processo 031.831/2014-1 do qual se originou o Acórdão 2900/2015-TCU-Plenário, de relatoria do Ministro Vital do Rego, monitorado posteriormente no TC Processo 003.487/2016-4.
4.	Além disso, a questão da comercialização do óleo foi tema de proposta de medida cautelar proferida por este Tribunal por meio de representação de unidade técnica no âmbito do TC 32.740/2017-4. Essa medida teve seu mérito já julgado por meio do Acórdão 1663/2019-TCU-Plenário de relatoria do Ministro Aroldo Cedraz.
EXAME TÉCNICO
5.	Esta instrução tem por fim explicitar se os itens 9.1.1, 9.1.2, 9.2 e 9.3 do Acórdão 72/2017-TCU-Plenário, de relatoria do Ministro José Múcio Monteiro, em referência, podem ser considerados cumpridos ou implementados, apenas parcialmente cumprido ou implementado, ou se ainda são objeto de outros encaminhamentos.
2.1.	Item 9.1.1 do Acórdão 72/2017-TCU-Plenário:
9.1. determinar ao Ministério de Minas e Energia que encaminhe a este Tribunal, no prazo de 30 (trinta) dias:
9.1.1. informações detalhadas sobre os trabalhos desenvolvidos pelo grupo de trabalho criado pela Portaria MME 453/2015, indicando cronograma definitivo para proposição, ao CNPE, da política de comercialização de petróleo e gás natural devidos à União, bem como explicitar as razões para a excessiva delonga na finalização dos trabalhos do citado grupo;
6.	A auditoria realizada havia demonstrado que à época não havia uma política de comercialização que permitisse à PPSA vender o óleo e gás pertencentes à União, que ingressam in natura em decorrência dos contratos de partilha de produção e dos AIPs. Essa ausência poderia acarretar um prejuízo financeiro, pois, além da não obtenção das receitas advindas da comercialização, o óleo continuava a ser acumulado sem que houvesse destinação para tal. Isso poderia ocasionar uma parada forçada de produção de campos petrolíferos, por exemplo.
7.	Dessa forma, a unidade técnica iniciou um processo de representação com pedido de medida cautelar para que se viabilizasse o quanto antes essa política de comercialização. Essa representação foi autuada no âmbito do TC Processo 032.740/2017-4. O texto a seguir é uma transcrição do que foi asseverado na instrução referente ao mérito daquele processo (Peça 59 do TC Processo 032.740/2017-4) :
101. Cumpre observar inicialmente que em relação à ausência de política de comercialização, a resposta dos órgãos seguia a mesma linha de argumentação, de que por ausência de agentes interessados em assumir o papel de agente comercializador, pelo fato de não estarem dispostos a se sujeitar a um escrutínio maior por parte da PPSA, a operacionalização da comercialização se tornava inviável.
102. Desde modo, a linha de ação para se solucionar o problema se deu por meio de uma Medida Provisória que alteraria a Lei 12.304/2010. A resposta dos diversos órgãos se deu de forma similar, afirmando que uma minuta de MP havia sido formulada e enviada à Casa Civil para análise. 
103. Vale notar que as respostas haviam sido enviadas em um momento anterior à publicação dessa referida MP e, dessa forma, no dia 21 de dezembro de 2017 a MP 811/2017 foi publicada alterando a referida Lei.
104. A MP alterou os seguintes trechos da Lei 12.304/2010:
Art. 1º A Lei nº 12.304, de 2 de agosto de 2010, passa a vigorar com as seguintes alterações:
"Art. 2º (...) 
Parágrafo único. A PPSA não será responsável pela execução, direta ou indireta, das atividades de exploração, desenvolvimento e produção de petróleo, de gás natural e de outros hidrocarbonetos fluidos." (NR) 
"Art. 4º (...) 
II - (...) 
a) celebrar os contratos, representando a União, com agentes comercializadores ou comercializar diretamente petróleo, gás natural e outros hidrocarbonetos fluidos da União, preferencialmente por leilão;
b) cumprir e fazer com que os agentes comercializadores cumpram a política de comercialização do petróleo e do gás natural da União; e
c) monitorar e auditar operações, custos e preços de venda de petróleo, de gás natural e de outros hidrocarbonetos fluidos praticados pelo agente comercializador.
 (...) 
§ 1º No exercício das competências previstas no inciso I do caput, a PPSA observará, nos contratos de partilha de produção, as melhores práticas da indústria do petróleo.
§ 2º A receita a que se refere o art. 49, caput, inciso III, da Lei nº 12.351, de 22 de dezembro de 2010, será considerada após a dedução dos tributos e dos gastos diretamente relacionados a operação de comercialização, e, quando for o caso, da remuneração do agente comercializador.
§ 3º Os gastos diretamente relacionados à comercialização deverão ser previstos em contrato firmado entre a PPSA e o agente comercializador ou entre a PPSA e o comprador e, na hipótese de licitação, também no edital.
§ 4º Não serão incluídas nas despesas de comercialização a remuneração e os gastos incorridos pela PPSA na execução de suas atividades, tais como despesas de custeio e investimento e o pagamento de tributos incidentes sobre o objeto de sua atividade.
§ 5º A remuneração do agente comercializador será calculada na forma prevista no contrato de
que trata a alínea "a" do inciso II do caput, observadas as diretrizes do Conselho Nacional de Política Energética - CNPE consubstanciadas na política de comercialização do petróleo e do gás natural da União.
§ 6º A comercialização pela PPSA observará a política estabelecida pelo CNPE e o preço de referência fixado pela ANP, de forma que somente poderá ser realizada por preço inferior ao de referência se não aparecerem interessados na compra, hipótese em que os preços praticados deverão ser compatíveis com os de mercado.
§ 7º Nos acordos de individualização da produção de que trata o inciso IV do caput, os gastos incorridos pelo titular de direitos da área adjacente na exploração e na produção do quinhão de hidrocarbonetos a que faz jus a União terão o mesmo tratamento que o custo em óleo a que se referem os incisos I e II do caput do art. 2º da Lei nº 12.351, de 2010.
§ 8º O CNPE poderá fixar diretrizes para o cumprimento do disposto na alínea "c" do inciso II do caput." (NR) 
"Art. 7º (...) 
I - remuneração pela gestão dos contratos de partilha de produção, inclusive a parcela que lhe for destinada do bônus de assinatura relativo aos contratos;
II - remuneração pela gestão dos contratos que celebrar com os agentes comercializadores e pela celebração dos contratos de venda direta do petróleo e gás natural da União;
 (...) " (NR) 
Art. 2º O Conselho Nacional de Política Energética -CNPE editará resolução com a nova política de comercialização de petróleo, gás natural e outros hidrocarbonetos fluidos até 31 de dezembro de 2018.
Parágrafo único. Enquanto não for disciplinada a nova política de comercialização pelo CNPE, a comercialização de petróleo, gás natural e outros hidrocarbonetos fluidos realizada diretamente pela PPSA será regida por ato do Ministro de Estado de Minas e Energia.
Art. 3º Esta Medida Provisória entra em vigor na data de sua publicação.
105. Durante o período compreendido desde a publicação da Medida Provisória, a PPSA se organizou internamente de modo a se adequar à nova regulamentação, preparando-se para a execução da comercialização do óleo e gás da União, dado que essa alteração do marco legal possibilitou que a Estatal a fizesse de forma direta, ou seja, sem a necessidade de contratação de um agente comercializador.
106. Outro ponto a se destacar é que o artigo 2º da MP exigia uma portaria do MME para disciplinar a nova política de comercialização. Deste modo, o Ministério publicou a Portaria MME 3/2018 em que se estabeleceram as diretrizes para quando a PPSA realizar a venda direta do óleo e do gás.
107. Assim, a primeira venda de óleo da União da área do Pré-sal foi realizada em março de 2018, momento em que a PPSA concluiu a venda de 500 mil barris de óleo extraídos do campo de Mero, na área de Libra, para a Petrobras.
108. A venda foi realizada por meio de consulta a oito petroleiras que possuíam estrutura logística para retirar o óleo em plataformas brasileiras. Dentre as oito consultadas, o melhor preço foi oferecido pela própria Petrobras.
109. Posteriormente, a MP citada acima se converteu na Lei 13.679/2018, tendo sido publicada em 14 de junho de 2018, mantendo as mesmas alterações trazidas anteriormente com a adição dos seguintes artigos:
Art. 3º A União poderá, ouvido o CNPE, determinar à Empresa Brasileira de Administração de Petróleo e Gás Natural S.A. -Pré-Sal Petróleo S.A. (PPSA) que realize leilão de contrato de longo prazo para refino de petróleo, processamento de gás natural e de outros hidrocarbonetos fluidos da União, especificamente em unidades no território nacional, com o objetivo de ampliar a cadeia de refino e petroquímica.
Parágrafo único. As condições de comercialização serão regulamentadas por ato do Ministro de Estado de Minas e Energia, e deverão ser utilizados os preços de referência fixados pela Agência Nacional de Petróleo, Gás Natural e Biocombustíveis (ANP) .
Art. 4º O inciso VI do caput do art. 9º da Lei nº 12.351, de 22 de dezembro de 2010, passa a vigorar com a seguinte redação:
"Art. 9º (...) 
VI - a política de comercialização do petróleo destinado à União nos contratos de partilha de produção, observada a prioridade de abastecimento do mercado nacional;
 (...) " (NR) 
Art. 5º Na hipótese de se optar pela comercialização com dispensa do leilão, o ato deverá ser devidamente justificado pela autoridade competente, comprovando-se a vantagem econômica, observada a transparência.
Art. 6º Esta Lei entra em vigor na data de sua publicação.
110. Desse modo, as condições que foram estabelecidas na MP 811/2017 se mantiveram quando da conversão na Lei 13.679/2018, que incluiu ainda a possibilidade de que a PPSA realize leilões para refino de hidrocarbonetos no país.
111. Ademais, posterior à publicação da referida Lei, o MME publicou no Diário Oficial da União (DOU) , de 22 de junho de 2018, a Portaria de número 226. Essa Portaria revogou a Portaria MME 3/2018 que disciplinava a venda do petróleo e do gás natural da União por parte da PPSA, atualizando o entendimento e ampliando as diretrizes estabelecidas.
112. Das diretrizes trazidas, importante destacar que a comercialização do óleo e outros hidrocarbonetos se dará, preferencialmente, por leilão, primando pela simplicidade, transparência, rastreabilidade e adoção de boas práticas da indústria. Além disso, define o conceito de receita advinda dessa comercialização.
113. Outro ponto importante é que, no momento da comercialização, a PPSA oferecerá o petróleo, o gás natural e outros hidrocarbonetos fluidos da União, na primeira etapa, por um preço no mínimo igual ao preço de referência fixado pela ANP. Apenas se não houver interessados a PPSA poderá, na segunda etapa, aceitar ofertas inferiores ao preço de referência fixado pela ANP, as quais deverão ser compatíveis com o valor de mercado, considerando-se as características dos hidrocarbonetos comercializados e as condições logísticas para a comercialização.
114. Por fim, na comercialização do gás natural da União deverão ser consideradas, na negociação do preço de venda, as condições específicas de mercado em relação à infraestrutura de escoamento e processamento, bem como a quantidade de potenciais compradores no País.
 (...) 
117. Assim percebe-se que por ocasião da alteração trazida na Lei 13.679/2018 a operacionalização da política de comercialização se tornou possível, dado que a PPSA está permitida a vender diretamente o óleo e o gás da União. No entanto, faz-se necessária ainda a devida atenção ao processo de venda do óleo da União dada que a metodologia é nova e a experiência deverá ser adquirida ao longo do tempo, de modo que a União de fato maximize seus resultados com a comercialização.
 (...) 
121. Inicialmente, cumpre perceber que as mudanças legais ocorridas na Lei 12.304/2010 por ocasião da conversão da MP 811/2017 na Lei 13.679/2018 de fato viabilizaram a comercialização dos hidrocarbonetos da União pela PPSA. Além disso, a Lei determinou a regulamentação da Política de Comercialização do petróleo e gás natural da União por parte do MME até o final de 2018, o que foi realizado em 29 de outubro pela Resolução 15/2018 do MME.
122. A intenção inicial do legislador de não permitir que a PPSA comercializasse diretamente o óleo da União evitaria que a Estatal assumisse os riscos do negócio pela venda do óleo e do gás, que podem materializar-se em questões logísticas, tributárias, por vendas a preços inferiores aos praticados no mercado, etc. Com o novo arcabouço normativo, a PPSA conseguiu viabilizar as vendas dos volumes de hidrocarbonetos da União, resolvendo um problema do mundo fático que não foi vislumbrado quando da criação do modelo inicial no mundo jurídico.
123. Além disso, deve-se dar toda a estrutura, não só legal, mas financeira, pessoal e organizacional para que a PPSA exerça essa função da melhor forma possível, e que a política de comercialização não seja baseada apenas em resolver um problema pontual de não se conseguir vender o óleo e o gás que ingressam in natura do pré-sal, mas que de fato seja capaz de trazer o melhor retorno para a União. Isso só será possível se a PPSA estiver adequadamente preparada. (grifos nosso) 
8.	Portanto, os riscos que foram apontados na representação inicial, concernentes à ausência de uma política de comercialização foram mitigados, afastando os pressupostos para adoção da medida cautelar vislumbrada naquele momento, dado que a Empresa hoje é capaz de vender os hidrocarbonetos da União.
9.	No entanto, a determinação exarada no subitem 9.1.1 do Acórdão 72/2017-TCU-Plenário, de relatoria do Ministro José Múcio Monteiro, havia requisitado informações detalhadas a respeito dos trabalhos desenvolvidos pelo MME em relação aos avanços feitos na política de comercialização. Cópia do Acórdão foi enviada ao Secretário Executivo do Ministério no dia 30/1/2017 (Peça 57 do TC Processo 014.155/2016-8) .
10.	Desse modo, o MME enviou ao Tribunal o Ofício 60/2017/SE-MME que continha o Memorando 60/2017/SPG-MME e a Nota Técnica 2/2017/DGN/SPG (Peça 67 do TC Processo 014.155/2016-8) nos quais prestavam os esclarecimentos sobre os questionamentos apresentados em relação a situação encontrada. A resposta foi encaminhada dentro do prazo concedido.
11.	Desse modo, pode se considerar cumprida a determinação exarada no item 9.1.1 do Acórdão 72/2017-TCU-Plenário, de relatoria do Ministro José Múcio Monteiro, visto que a resposta foi encaminhada pelo Ministério de forma tempestiva.
12.	Além disso, com a alteração legislativa, que veio em momento posterior e a consequente possibilidade de venda do óleo e do gás da União recebidos in natura, a política de comercialização foi enfim implementada e os riscos observados na auditoria inicial foram mitigados dado que houve a viabilização da venda do óleo e gás da União por meio da PPSA.
Item 9.1.2 do Acórdão 72/2017-TCU-Plenário:
9.1.2. considerações acerca do conteúdo exposto pela Pré-Sal Petróleo S.A. na Carta PPSA-DTF 120/2016, de 26/6/2016, inclusive sobre possíveis prejuízos financeiros decorrentes de eventual atraso no Teste de Longa Duração de Libra em função da ausência de política de comercialização do petróleo e gás natural;
13.	No mesmo ofício enviado para responder o item 9.1.1 (Peça 67 do TC Processo 014.155/2016-8) , o Ministério encaminhou as considerações acerca de possíveis prejuízos financeiros decorrentes de eventuais atrasos no teste de longa duração (TLD) de Libra.
14.	Em sua resposta, por meio da Nota Técnica 2/2017/DGN/SPG (Peça 67 do TC Processo 014.155/2016-8) , pode se extrair o seguinte:
3.34. Inicialmente, cabe destacar que a aprovação, em 14 de dezembro de 2016, da Resolução CNPE que trata da Política de Comercialização do Petróleo e do Gás Natural destinados à União não trouxe qualquer impacto à previsão de início da produção no prospecto de Libra, ou mesmo acarretou em qualquer prejuízo à União. Esse fato foi corroborado pela PPSA, em e-mail de 2 de março de 2017 (anexo 1) . Ainda segundo o mesmo documento, os atrasos observados até a presente data foram motivados por questões exclusivamente técnicas e operacionais relacionadas à conclusão do navio FPSO, em construção em Cingapura.
3.35. Sobre a Carta PPSA-DTF 120/2016, de 26 de junho de 2016, cabem alguns comentários. De início, poder-se-ia questionar os entendimentos expostos pela PPSA no citado documento de que a publicação da Política de Comercialização configuraria "requisito indispensável à comercialização do Petróleo e do Gás Natural da União". Todavia, optou-se por não discutir o mérito da questão, ao invés este Ministério, com apoio de diversos órgãos de governo e agentes privados, envidou os melhores esforços para que houvesse, no menor tempo possível, uma proposta de política que entendesse segura do ponto de vista jurídico e que garantisse à União a preservação de seus interesses.
15.	Da mesma forma, a análise supra feita para o item 9.1.1. do julgado ora monitorado, cabe para o item 9.1.2 do Acórdão 72/2017-TCU-Plenário, de relatoria do Ministro José Múcio Monteiro, em análise. A implementação da comercialização por meio da alteração da Lei 12.304/2010 permitiu que a venda do óleo oriundo do Teste de Longa Duração (TLD) de Libra fosse realizada, sem que, portanto, houvesse prejuízo financeiro por parte da União.
16.	Assim, da mesma forma pode se considerar cumprida a determinação exarada no item 9.1.2 do Acórdão 72/2017-TCU-Plenário, de relatoria do Ministro José Múcio Monteiro, dado que os esclarecimentos foram tempestivamente prestados. 
17.	Além disso, por ocasião da viabilização da venda do óleo e gás da União por meio da PPSA, não houve prejuízo financeiro por conta do eventual atraso do TLD de Libra, elidindo os riscos apontados inicialmente pela equipe técnica.
Item 9.2 do Acórdão 72/2017-TCU-Plenário:
9.2. recomendar à Pré-Sal Petróleo S.A. e ao Ministério de Minas e Energia, como órgão supervisor, que, conjuntamente, reavaliem a força de trabalho disponível na empresa, considerando a materialidade dos projetos e os riscos da sua atividade, o cronograma de avaliação de áreas unitizáveis, as perspectivas de licitação de blocos e os aportes administrativos e financeiros necessários;
18.	A recomendação proposta no Item 9.2 do Acórdão 72/2017-TCU-Plenário, de relatoria do Ministro José Múcio Monteiro, derivou da percepção à época de que a PPSA se mostrava fragilizada em relação à estruturação física e de pessoal para fazer frente aos desafios e trabalhos que seriam de sua competência.
19.	Esse inclusive foi um problema que permeou a medida cautelar já citada nessa instrução de modo a fazer com que fosse dada à empresa capacidade mínima operacional e financeira para exercer suas atribuições legais.
20.	Desse modo, o Acórdão 1663/2019-TCU-Plenário, de relatoria do Ministro Aroldo Cedraz, trouxe o seguinte entendimento:
9.2. com fundamento no art. 250, inciso II, do Regimento Interno/TCU, determinar ao Ministério de Minas e Energia (MME) e à Agência Nacional de Petróleo, Gás Natural e Biocombustíveis (ANP) que, para os processos de contratação para exploração e produção de petróleo e gás natural que vierem a ocorrer no regime de partilha da produção, incluam, no pacote de informações técnicas a serem fornecidas para análise desta Corte de Contas, nota técnica específica decorrente de manifestação da Empresa Brasileira de Administração de Petróleo e Gás Natural S.A. demonstrando estar a referida estatal adequadamente estruturada e capacitada, técnica e operacionalmente, para executar suas atribuições previstas em lei, considerando tanto os contratos em vigência quanto os que possam vir a ser assinados no âmbito dos leilões a que se refiram as aludidas informações técnicas;
21.	Assim, para cada rodada de licitação no regime de partilha, deveriam ser enviados documentos que comprovassem a capacidade da Empresa de fazer frente aos novos contratos que seriam assinados, bem como dos que já estivessem sob a sua guarda.
22.	Entretanto, recentemente se realizou o Leilão dos volumes excedentes da Cessão Onerosa, acompanhado por este Tribunal no âmbito do TC Processo 001.281/2019-4. Ao analisar a documentação enviada no âmbito daquele processo, percebeu-se inicialmente que essas condições ainda não estavam sendo atendidas. Esse risco foi apontado, gerando diversos questionamentos aos gestores acerca da necessidade garantir a estruturação da PPSA, sob o risco de propositura de não ocorrência do certame caso a situação não viesse a ser equalizada.
23.	Assim, antes da realização do leilão, o MME encaminhou ao TCU um memorial com medidas que seriam realizadas de forma a solucionar o problema de estruturação da empresa (Peça 92 do TC Processo 001.281/2019-4) . O Documento traz o seguinte texto:
Esse Memorial tem o propósito de atualizar e reafirmar o compromisso do Governo Federal sobre a adoção de soluções estruturais, visando prover maior eficiência do modelo de partilha, e apresentar as medidas de curto prazo para dar o devido suporte à PPSA.
No que diz respeito à capacidade de recursos humanos da empresa, ressaltamos o compromisso do Governo Federal de viabilizar, conforme a necessidade, a movimentação de servidores de carreiras transversais e de outras carreiras permanentes, assim como de empregados públicos, para também atuarem no quadro da Empresa.
Ainda, oportuno registrar que a Empresa já conta com aprovação de 23 cargos de livre provimento, para o 2º semestre de 2019, saindo dos atuais 44 para 53, já em 2020. As 23 vagas serão destinadas para 6 áreas que, entre outras, envolvem contratos, geociências, petrofísica, reservatórios, poços e, sobretudo, coordenações específicas para os campos da cessão onerosa. Além disso, 9 outras oportunidades serão alocadas até 2021, para atividades de área fim e outras 15 para compor a força de trabalho (Portaria nº 193/2018) . Em 2021, a empresa contará com 77 servidores. Finalmente, consideramos a firme possibilidade de movimentar servidores do BNDES para robustecer, ainda mais, o quadro de pessoal com servidores de comprovada qualidade e experiência.
Desse modo, evidencia-se o compromisso de dotar a PPSA com os recursos humanos necessários ao cumprimento das suas atividades de forma eficiente e plena.
24.	Dessa forma, o leilão teve prosseguimento, dado que foram feitas análises a respeito da capacidade de pessoal da Empresa de lidar com as atribuições a que estaria sujeita, com o compromisso firmado pelo Ministério vinculador de estruturá-la na medida que for necessária.
25.	Dessa forma, pode se considerar que a recomendação disposta no item 9.2 no Acórdão 72/2017-TCU-Plenário, de relatoria do Ministro José Múcio Monteiro, foi implementada.
Item 9.3 do Acórdão 72/2017-TCU-Plenário:
9.3. recomendar à Pré-Sal Petróleo S.A. que: 
9.3.1. normatize os procedimentos, documentos e competências inerentes aos processos internos para realização de pré-acordos e Acordos de Individualização da Produção;
9.3.2. desenvolva diretrizes, padronizações e conteúdo mínimo para a elaboração das suas notas técnicas;
26.	Em relação a essa recomendação, notou-se que não havia uma padronização nem um mapeamento nos processos internos de trabalho da Empresa referente aos processos de unitização. Dessa forma, recomendou-se que ela normatizasse tais procedimentos.
27.	Esse tema foi assunto de fiscalização da auditoria interna da Empresa, da qual se originou o "Relatório de Auditoria Interna - Auditoria do processo de Individualização da produção". (Peça 27) . Desse relatório, pode se extrair o seguinte, da página 27:
A PRÉ-SAL PETRÓLEO possui um modelo com o formato geral para a realização de suas notas técnicas. Diretrizes, padronizações e conteúdo mínimo para a elaboração de cada atividade.
As iniciativas acima mencionadas resultaram na construção dos procedimentos:
PP.DGC.001/2017 - Procedimento de Gestão de Acordos de Individualização da Produção
PP.DGC.007/2017 - Procedimento para o Processo de Determinações de Participações em AIPs
PP.DGC.002/2017 - Procedimento de Equalização de Gastos e Volumes
NT PPSA.DGC.002/2018 - Minuta padrão da PPSA para o Procedimento de Redeterminação
Com o apoio da KPMG foram confeccionados os fluxos para o Processo de Gestão dos Acordos de Individualização da Produção, associado ao procedimento PP.DGC.001/2017 e para o Processo de Equalização de Gastos e Volumes, associado ao procedimento PP.DGC.002/2017
28.	Assim, esses documentos citados no relatório mostram que já houve a normatização dos pontos citados na recomendação, dando também atendimento à recomendação do item 9.3.2 do Acórdão em referência.
29.	Dessa forma, pode se considerar que as recomendações dispostas nos itens 9.3.1 e 9.3.2 do Acórdão 72/2017-TCU-Plenário, de relatoria do Ministro José Múcio Monteiro, foram implementadas.
CONCLUSÃO
30.	O presente monitoramento avaliou o cumprimento das determinações e recomendações do Acórdão 72/2017-TCU-Plenário, de relatoria do Ministro José Múcio Monteiro.
31.	O subitem 9.1.1 do referido Acórdão determinou ao MME que encaminhasse informações detalhadas sobre os trabalhos desenvolvidos pelo grupo de trabalho criado pela Portaria MME 453/2015, indicando cronograma definitivo para proposição, ao CNPE, da política de comercialização de petróleo e gás natural devidos à União, bem como explicitar as razões para a excessiva delonga na finalização dos trabalhos do citado grupo.
32.	Desse modo, o MME enviou ao Tribunal o Ofício 60/2017/SE-MME que continha o Memorando 60/2017/SPG-MME e a Nota Técnica 2/2017/DGN/SPG nos quais prestavam os esclarecimentos sobre os questionamentos apresentados (Peça 67 do TC Processo 014.155/2016-8) em relação a situação encontrada. A resposta foi encaminhada dentro do prazo concedido
33.	Ainda, em momento posterior, as mudanças legislativas ocorridas na Lei 12.304/2010, por ocasião da conversão da MP 811/2017 na Lei 13.679/2018, viabilizaram a comercialização dos hidrocarbonetos recebido in natura pela União por intermédio da PPSA, dada a implementação de tal política, mitigando assim os riscos apontados pela equipe técnica e que motivaram as determinações exauridas.
34.	Desse modo conclui-se que a determinação ao MME constante do item 9.1.1 do Acórdão 72/2017-TCU-Plenário, de relatoria do Ministro José Múcio Monteiro, pode ser considerada cumprida.
35.	Do mesmo modo, o subitem 9.1.2 que determinou ao MME que enviasse considerações acerca do conteúdo exposto pela Pré-Sal Petróleo S.A. na Carta PPSA-DTF 120/2016, de 26/6/2016, inclusive sobre possíveis prejuízos financeiros decorrentes de eventual atraso no Teste de Longa Duração (TLD) de Libra em função da ausência de política de comercialização do petróleo e gás natural também foi automaticamente cumprido.
36.	Além disso, com a implementação da política de comercialização, o óleo do TLD de Libra também pode ser vendido, sem prejuízo para a União, o que mitigou os riscos apresentados inicialmente pela equipe técnica.
37.	Assim, conclui-se que a determinação ao MME constante do item 9.1.2 do Acórdão 72/2017-TCU-Plenário, de relatoria do Ministro José Múcio Monteiro, pode ser considerada cumprida.
38.	O subitem 9.2 recomentou que fosse reavaliada a força de trabalho disponível na empresa, considerando a materialidade dos projetos e os riscos da sua atividade, o cronograma de avaliação de áreas unitizáveis, as perspectivas de licitação de blocos e os aportes administrativos e financeiros necessários.
39.	Após o Acórdão 1663/2019-TCU-Plenário, de relatoria do Ministro Aroldo Cedraz, em que se determinou que se encaminhasse junto com documentos referentes a leilões de partilha, o ateste de que a PPSA estivesse apta a exercer suas funções de forma adequada, ocorreu o leilão de excedentes da cessão onerosa em que mais uma vez o Tribunal pode averiguar o processo de estruturação da Empresa. Nesse momento, houve um compromisso firmado pelo Ministério vinculador de realocação de pessoal, além de provimento de vagas já em andamento. Além disso, haverá o repasse de recursos financeiros para a Empresa de montante que lhe é devido.
40.	Assim, conclui-se que a recomendação constante do item 9.2 do Acórdão 72/2017-TCU-Plenário, de relatoria do Ministro José Múcio Monteiro,  foi implementada.
41.	Por fim, o item 9.3.1 recomendou à PPSA que normatizasse os procedimentos, documentos e competências inerentes aos processos internos para realização de pré-acordos e Acordos de Individualização da Produção.
42.	Esses procedimentos foram então mapeados e inclusive avaliados em relatório de auditoria interna da Empresa. Assim, já existe uma padronização e um mapa de processos referentes a essas etapas de trabalhos ocasionadas por processos de unitização, dando também atendimento à recomendação do item 9.3.2 do Acórdão em referência.
43.	Conclui-se, portanto, que as recomendações à PPSA constantes dos itens 9.3.1 e 9.3.2 do Acórdão 72/2017-TCU-Plenário, de relatoria do Ministro José Múcio Monteiro, foram implementadas.
44.	Por fim, após a análise das informações acostadas aos autos, um resumo com o grau de atendimento das deliberações pode ser apresentado, em conformidade com a Portaria-Segecex 27, de 19/10/2009, nos moldes da Tabela 1 adiante.
Tabela 1 - Grau de atendimento das determinações e recomendações do Acórdão 72/2017-TCU-Plenário proferido no âmbito do TC Processo 014.155/2016-8
	Grau de implementação das determinações

	Deliberação
	Cumprida ou Implementada
	Em
cumprimento ou Em implementação
	Parcialmente cumprida ou Parcialmente implementada
	Não cumprida ou Não implementada
	Não aplicável

	9.1.1. informações detalhadas sobre os trabalhos desenvolvidos pelo grupo de trabalho criado pela Portaria MME 453/2015, indicando cronograma definitivo para proposição, ao CNPE, da
política de comercialização de petróleo e gás natural devidos à União, bem como explicitar as razões para a excessiva delonga na finalização dos trabalhos do citado grupo;
	X
				
	9.1.2. considerações acerca do conteúdo exposto pela Pré-Sal Petróleo S.A. na Carta PPSA-DTF 120/2016, de 26/6/2016, inclusive sobre possíveis prejuízos financeiros decorrentes de eventual atraso no Teste de Longa Duração de Libra em função da ausência de política de comercialização do petróleo e gás natural;
	X
				
	9.2. recomendar à Pré-Sal Petróleo S.A. e ao Ministério de Minas e Energia, como órgão supervisor, que, conjuntamente, reavaliem a força de trabalho disponível na empresa, considerando a materialidade dos projetos e os riscos da sua atividade, o cronograma de avaliação de áreas unitizáveis, as perspectivas de licitação de blocos e os aportes administrativos e financeiros necessários;
	X
				
	9.3. recomendar à Pré-Sal Petróleo S.A. que: 
9.3.1. normatize os procedimentos, documentos e competências inerentes aos processos internos para realização de pré-acordos e Acordos de Individualização da Produção;
9.3.2. desenvolva diretrizes, padronizações e conteúdo mínimo para a elaboração das suas notas técnicas.
	X
				
Fonte: elaboração própria
Proposta de Encaminhamento
45.	Ante o exposto, elevam-se os autos à consideração superior, para posterior envio ao gabinete do Ministro Relator José Múcio Monteiro, com as seguintes propostas:
45.1	considerar, com fundamento no art. 243 do Regimento Interno do TCU, e nas disposições da Portaria-Segecex 27/2009:
45.2.	cumpridas as determinações contidas nos itens 9.1.1 e 9.1.2 do Acórdão 72/2017-TCU-Plenário;
45.3. 	implementadas as recomendações contidas nos itens 9.2, 9.3.1 e 9.3.2 do Acórdão 72/2017-TCU-Plenário;
45.4.	       apensar definitivamente os presentes autos ao TC Processo 014.155/2016-8, originador das deliberações ora monitoradas, com fulcro no art. 5º, inciso II, da Portaria Portaria-Segecex 27, de 19 de outubro de 2009."
	       É o Relatório.

não há

Não atuou

MONITORAMENTO. CONSIDERAR CUMPRIDA DETERMINAÇÃO E IMPLEMENTADAS RECOMENDAÇÕES EXPEDIDAS EM ACÓRDÃO.

MONITORAMENTO (MON)

Inicialmente, registro que atuo nos presentes autos por força do art. 152 do Regimento Interno do TCU (RI/TCU) .
2.	Trata-se de do cumprimento de determinação e de implementação de recomendações exaradas nos itens 9.1.1, 9.1.2, 9.2, 9.3.1 e 9.3.2 do Acórdão 72/2017-TCU-Plenário (relator Ministro José Múcio Monteiro) em razão da auditoria realizada na Empresa Brasileira de Administração de Petróleo e Gás Natural S.A. - Pré-Sal Petróleo S.A. (PPSA) .
3.        Embora abrangente, a fiscalização em tela resultou em determinação apenas no concernente às regras de comercialização do petróleo e gás da União, visto que os demais achados tinham sido objeto do Acórdão 2900/2015-TCU-Plenário (TC Processo 031.831/2014-1) , da relatoria do Ministro Vital do Rego, o qual foi monitorado no âmbito do TC Processo 003.487/2016-4.
4.	Anoto, ainda, que a questão relativa à comercialização do óleo foi examinada em sede de representação deste Tribunal (TC 32.740/2017-4) , a qual teve o mérito julgado pelo Acórdão 1663/2019-TCU-Plenário, da relatoria do Ministro Aroldo Cedraz.
5.	Em referência às regras de comercialização do petróleo e do gás da União, as determinações referentes às preocupações desta Corte de Contas quanto à efetiva implementação de política específica - cuja ausência, além de outros problemas, poderia implicar eventuais prejuízos financeiros decorrentes de eventual atraso no Teste de Longa Duração (TLD) de Libra -, podem ser consideradas cumpridas.
6.	Mais tarde, as alterações feitas na Lei 12.304/2010, por força da conversão da MP 811/2017 na Lei 13.679/2018, viabilizaram a comercialização dos hidrocarbonetos recebido in natura pela União por intermédio da PPSA. 
7.	Com o advento da legislação que definiu as regras de comercialização do petróleo e do gás, o óleo do TLD de Libra pode ser vendido, sem prejuízo para a União, o que mitigou os riscos identificados no curso da auditoria pela equipe técnica.
8.	A recomendação destinada à Pré-Sal Petróleo S.A. e ao Ministério de Minas e Energia, como órgão supervisor, relativa à reavaliação da força de trabalho disponível na empresa, considerando a materialidade dos projetos e os riscos da sua atividade, o cronograma de avaliação de áreas unitizáveis, as perspectivas de licitação de blocos e os aportes administrativos e financeiros necessários, foi implementada a contento.
9.	Em 2019, relatei o processo relativo ao leilão de excedentes da cessão onerosa, no âmbito do TC Processo 001.281/2019-4. Após diversos questionamentos, entre eles o processo de estruturação da Pré-Sal Petróleo S.A, o Plenário do TCU aprovou, com ressalvas, a realização do certame por meio do Acórdão 2430/2019-4.
10.	A ressalva referente à matéria ora sob exame está estampada no item 9.2.4 do referido acórdão: 
"9.2.4. Não comprovação de que a Empresa Brasileira de Administração de Petróleo e Gás Natural S.A. - Pré-Sal Petróleo S.A. (PPSA) esta, até a presente data, estruturada e capacitada a lidar com as atribuições advindas por ocasião da assinatura de novos contratos de partilha da produção, o que revela a permanência da mesma situação que motivou este Tribunal a prolatar o Acórdão 2900/2015-TCU-Plenário, da relatoria do Ministro Vital do Rêgo, e o Acórdão 1663/2019-TCU-Plenário, da relatoria do Ministro Aroldo Cedraz, nos quais esta Corte deu ciência ao Poder Executivo acerca da precária situação da PPSA e exigiu dos responsáveis as devidas providências para a solução dessa demanda;
11.	Mais adiante, recebeu-se do MME, memorial que atualiza e reafirma o compromisso da União na adoção de soluções estruturais "visando prover maior eficiência do modelo de partilha, e apresentar as medidas de curto prazo para dar o devido suporte à PPSA", o qual foi juntado ao TC Processo 001.281/2019-4 e transcrito no relatório precedente.
12.	Dentre essas medidas destacam-se a realocação de pessoal, o provimento de vagas já em andamento e, além disso, o repasse de recursos financeiros para a empresa de montante que lhe é devido.  
13.	Dessa forma, encontra-se sanada a impropriedade apontada em diversas assentadas por este Tribunal, implementando-se, portanto, a recomendação feita neste processo.
14.    Por fim, as recomendações expedidas no item 9.3 do acórdão monitorado para que a PPSA normatizasse os procedimentos, documentos e competências inerentes aos processos internos para realização de pré-acordos e Acordos de Individualização da Produção também foram implementadas. Em relatório de auditoria interna da PPSA, restou demonstrada padronização e mapa de processos referentes a essas etapas de trabalhos decorrentes de processos de unitização.
            Em face do exposto, Voto por que seja adotado o Acórdão que ora submeto ao escrutínio do Colegiado.
TCU, Sala das Sessões Ministro Luciano Brandão Alves de Souza, em 27 de maio de 2020.
RAIMUNDO CARREIRO 
Relator